【裁判字號】    95,再易,5
【裁判日期】    951227
【裁判案由】    再審之訴
【裁判全文】
臺灣基隆地方法院民事判決               95年度再易字第5號
再審原告    乙○○
再審被告    山海關住戶公寓大廈管理委員會
法定代理人  甲○○
再審被告    丙○○
上列當事人間請求損害賠償事件，再審原告對於本院94年度簡上
字第41號確定判決提起再審之訴，本院判決如下：
    主  文
再審之訴駁回。
再審訴訟費用由再審原告負擔。
    事實及理由
壹、程序方面：
    本件再審原告於民國95年9月1日收受本院94年度簡上字第41
    號確定判決書，並於95年9月26日提起本件再審之訴，未逾
    民事訴訟法第501條第1項規定之提起再審之訴應於30日之不
    變期間內之規定，再審原告提起本件再審之訴，係屬合法，
    先予敘明。
貳、實體方面：
一、本件再審原告提起再審之訴略以：
（一）就足以影響判決之重要證物，漏未審酌：
      本案地下第二層機械停車場之上、下層機械停車平台於95
      年6月21日方全部完成拆除，而恢復為原核准之平面停車
      位，換言之，本案下層機械停車平台於92年10月7日，仍
      未拆除，猶可供使用，且社區管委會自92年10月7日至95
      年6月21日完成拆除下層機械停車平台之日止，均有開放
      下層機械停車平台，供所有人使用，並對下層機械停車平
      台所有人每月收取清潔管理費300元。故本案原審確定判
      決對於下層機械停車平台究屬何時完成拆除之判決基礎，
      確有錯誤之情形。本案原審就足以影響判決之重要證物，
      即管委會95年5月18日於社區張貼公告，通告新翔機械有
      限公司拆除上、下機械停車平台作業期間自95年5月17日
      起至同年6月21日止，及管委會於同日以山寓管(八)字第094
      號函，陳報主管機關基隆市政府有關拆除機械停車平台之
      招標作業過程及預定於95 年6月30日完成上、下層機械停
      車平台拆除作業，亦有疏漏未審酌，致發生判決錯誤；再
      者，原審判決之範疇，係指上、下層機械停車平台完成拆
      除，停車場已恢復為平面停車位之情事，與再審原告請求
      損害賠償之期間，即機械停車平台未完成拆除前之損害賠
      償期間，並不相同。此觀之，再審原告對於地下第二層機
      械停車位於95年6月間恢復為平面停車位之後期間，於原
      審並未訴請損害賠償之情形至明。而再審被告丙○○主張
      僅使用再審原告乙○○所有編號113號停車平台十幾次，
      自本件訴訟紛爭，已未再將自用車停放於系爭社區停車場
      ，業經再審原告於原審準備程序中否認，並請原審受命法
      官傳喚停車場警衛、管委會執行秘書顏麗容，以明丙○○
      占用編號113號停車平台之事實，但原審未予傳訊，確有
      漏未審酌之情形。
（二）適用法規顯有錯誤：
      本案各特定編號之機械停車平台屬機械停車位購買人之「
      專有、私有」部分，並非共有部分，機械停車位所有人間
      之共有物，則為地下第二層建築物。再按，最高法院89年
      台上字第1147號判決：「共有人協議分管共有物，如共有
      人分管之特定部分，因不可歸責於雙方當事人之事由致不
      能為使用收益，且已不能回復者，依民法第225條第1項、
      第266條第1項規定，各共有人即免其提供共有物特定部分
      予他共有人使用收益之義務，分管契約當然從此歸於消滅
      。嗣後共有人對共有物之特定部分使用收益，仍須徵得他
      共有人全體之同意，如共有人不顧他共有人之利益，而就
      共有物之全部或一部任意使用收益，自屬侵害他共有人之
      權利。」該判決係以共有人協議分管共有物，且該共有物
      之特定部分，已發生不可歸責於雙方之事由（例如政府徵
      收），致不能為使用收益，且已不能回復為其要件；但查
      本案地下第二層建築物之共有物，並無發生遭政府徵收，
      致不能為使用收益之情形，且原各機械車位所有人以其地
      下第二層建築物共有物之產權分別共有持份126分之1，依
      民法第818條之規定，每年分配使用平面停車位7.2個月（
      計算式：12個月*3個車位/5人＝7.2個月），不料原審竟
      誤援引前述判決，判決停車位分管協議自92年10月7日起
      ，已歸於消滅，實有適用法規顯有違誤之情形。事實上，
      分管協議應待管委會完成拆除上下層機械停車平台（即95
      年6月21日）後，方歸於消滅為是。「民事，法律所未規
      定者，依習慣；無習慣者，依法理。」民法第1條定有明
      文。業如前述，本案上、下層機械停車平台全部拆除後，
      原機械停車位所有人為地下第二層建築物之共有人，依民
      法第818條「各共有人，按其應有部分，對於共有物之全
      部，有使用收益之權。」之規定，每人每年分配使用平面
      停車位7.2個月，並無爭議。不料，原審竟判決上、下層
      機械停車平台全部拆除之後，應比照供一般非特定人自由
      使用之免費公用停車位，以非排他意思作「先到先停」、
      「用畢離開」方式使用，不僅將私人專有、私有之共有建
      築物產權持份與免費公用停車位之使用方式混為一談，亦
      捨民法第818條「共有人使用收益權」之法律於不用，確
      屬荒謬。
（三）為此提起本件再審之訴，聲明如下：
      1、原審確定判決廢棄。
      2、廢棄部分請求再審原告「山海關住戶公寓大廈管理委
         員會」賠償新台幣145,600元，及自94年1月22日起自
         清償日止，按年息百分之五計算之利息。
      3、第二項賠償金額，第二再審被告丙○○自93年5月至95
         年5月止，共25個月，應負連帶賠償責任65,000元，及
         自94年1 月22日起至清償日止，按年息百分之五計算
         之利息。
      4、再審被告山海關住戶公寓大廈管理委員會，對於社區
         第2層74個平面停車位，應僅製發74張停車證，並非對
         於地下第2層停車場建物114為共有人，每人均製發停
         車證。
二、按依民事訴訟法第466條規定不得上訴於第三審法院之事件
    ，或同法第427條簡易訴訟之案件，對於第二審確定判決，
    除依同法第496條第1項規定外，如就足以影響於判決之重要
    證物，漏未斟酌等，亦得提起再審之訴，民事訴訟法第497
    條定有明文。而所謂「就足影響於判決之重要證物，漏未斟
    酌」，乃指當事人於已在前訴訟程序中提出，然未經確定判
    決加以斟酌，即忽視當事人聲明之證據而不予調查，或依聲
    請或依職權調查之證據未為判斷而言，同時必該證物足以動
    搖原確定判決基礎者為限，若於判決理由項下說明無調查必
    要，或縱經斟酌亦不足影響判決基礎之意見，即與漏未斟酌
    有間。經查：
（一）本件再審原告主張原確定判決就社區張貼之拆除公告、管
      委會陳報主管機關有關拆除機械停車平台之招標作業過程
      及預定於95年6月30日完成上、下層機械停車平台拆除作
      業之函之重要證物漏未斟酌，導致認事用法有所違誤，並
      足以影響判決之結果，有再審事由云云。再審原告雖主張
      原確定判決漏未斟酌系爭函文，惟查原確定判決於事實及
      理由欄第六項(二)2.下已說明「... 系爭建物之機械式停車
      平台因屬違建，『上層』之置車板於92年10月7日遭拆除
      ，則原由5個共有人1組，由各該欲使用人以操作使用上、
      下層共5個停車置車板，個別停放固定機械式停車置車板
      之分管方式，已因不可歸責於共有人之事由致不能為使用
      收益，且無法回復，依前揭最高法院見解，此種『分管契
      約即歸於消滅』，已如前述，然若以原購買機械式停車位
      之共有人在新的分管協議前，所有因機械式停車平台被依
      法拆除後，所餘得停車空間，所有共有人均不得使用，造
      成停車空間閒置，有失系爭建物本屬法定的停車位使用空
      間之旨，亦不合全體共有人期待，難為社會通念所接受
      ... 」，而認定『上層』之置車板拆除之日（即92年10月
      7日）為分管契約消滅之時點，至於再審被告欲依據系爭
      函文而為上、『下層』需全部拆除，分管契約始歸於消滅
      之主張，為不可採，足見該函文縱經斟酌，亦不足影響判
      決之基礎，再審原告執此指摘原確定判決有漏未斟酌足以
      影響判決之重要證據之情形，亦難憑採。
（二）再審原告雖另主張原確定判決訴訟程序未通知訊問證人「
      停車場警衛、管委會執行秘書顏麗容」，亦發生足以影響
      判決之重要證人漏未斟酌云云；然原審既認定系爭分管契
      約於上層置車板拆除之日即歸消滅，在共有人為新的分管
      協議之前，應暫時比照免費停車場之停車規則，則再審原
      告聲請原審調查之證據，顯不足以影響裁判之結果。且再
      審原告於原審在95年8月14日之言詞辯論程序中，經受命
      法官詢及「對於準備程序調查有無意見」、「有無其他主
      張及舉證」後，再審原告亦陳稱「沒有意見」、「無其他
      主張及舉證」（見前揭卷第210頁），自難認原審有足以
      影響於判決之重要證物漏未斟酌。
三、按判決適用法規顯有錯誤者，得以再審之訴對於確定終局判
    決聲明不服，民事訴訟法第496條第1項第1款定有明文。所
    謂適用法規顯有錯誤，係指確定判決違背法規或現存判例解
    釋者而言（最高法院71年臺再字第210號判例意旨參照）。
    又確定判決消極的不適用法規，顯然影響裁判者，亦屬民事
    訴訟法第496條第1項第1款所定適用法規顯有錯誤之範圍（
    司法院大法官會議解釋第177號解釋參照）。經查：
（一）按各共有人，按其應有部分，對於共有物之全部，有使
      用、收益之權，共有物，除契約另有訂定外，由共有人共
      同管理之，民法第818條、第820條第1項固有明文，惟本
      諸契約自由原則，各共有人間仍非不得就共有物之使用、
      收益或管理約定其方法，此即為共有物之分管契約。
（二）法院裁判適用法規或解釋法律，係依職權為之，現行法令
      為法院職務上所已知者，屬於法院職權適用之範圍。查原
      確定判決認定原分管方式已歸於消滅，在共有人為新的分
      管協議前，應暫比照供一般非特定人自由使用之免費的公
      共停車位之生活及行為規範（見原判決第8頁），此為法
      院職權認定之範圍至明。至再審原告主張依民法第818 條
      之規定，每人每年分配使用平面停車位7.2個月，並無爭
      議云云，然平均分配使用，並非民法第818條之當然解釋
      ，或認此為原共有人之新分管協議，再審原告應就其主張
      舉證以明之。原確定判決在不違背民法第818條前提下，
      類推適用民法第1條適用習慣之規定，判斷有無所謂「侵
      權行為」情形而予以法律解釋，此或為原法院認定事實之
      職權，或為原法院就該法律規定事項所表示之法律上之意
      見，無適用法規顯有錯誤之可言（最高法院78年度台再字
      第78號判決參照）。
（三）依前開說明，原確定判決本其職權認定事實、表達法律上
      意見，而類推適用民法第1條規定，係在衡量兩造相關權利
      、利益狀態下所做之判斷，該判決結果難謂有何適用法規顯
      有錯誤之情形可言。再審原告此部分所述，亦洵屬無據。
四、從而，再審原告主張原確定判決有前開再審事由，實有未合
    ，其指摘原確定判決不當，求予廢棄改判，顯無理由，爰依
    民事訴訟法第502條第2項之規定，不經言詞辯論，逕予判決
    駁回。
五、依民事訴訟法第502條第2項、第78條，判決如主文。
中    華    民    國    95    年    12    月    27    日
                  民事庭審判長法  官  徐世禎
                              法  官  林玉珮
                              法  官  林李達
以上正本係照原本作成。
本件判決不得上訴。
中    華    民    國    95    年    12    月    28    日
                              書記官  黃錫煒


司法院資訊處製作；財團法人民間司法改革基金會備份。
